【裁判字號】    99,消債聲,4
【裁判日期】    990325
【裁判案由】    聲請免責
【裁判全文】
臺灣臺南地方法院民事裁定             99年度消債聲字第4號
債  務  人  甲○○
上列當事人聲請消費者債務清理事件，本院裁定如下：
    主  文
債務人甲○○不免責。
    理  由
一、按債務人有下列各款情形之一者，法院應為不免責之裁定，
    但債務人證明經普通債權人全體同意者，不在此限：一、於
    七年內曾依破產法或本條例規定受免責；二、隱匿、毀損應
    屬清算財團之財產，或為其他不利於債權人之處分；三、捏
    造債務或承認不真實之債務；四、因浪費、賭博或其他投機
    行為，致財產顯然減少或負擔過重之債務，而生開始清算之
    原因；五、於清算聲請前一年內，已有清算之原因，而隱瞞
    其事實，使他人與之為交易致生損害；六、明知已有清算原
    因之事實，非基於本人之義務，而以特別利於債權人中之一
    人或數人為目的，提供擔保或消滅債務；七、隱匿、毀棄、
    偽造或變造帳簿或其他會計文件之全部或一部，致其財產之
    狀況不真確；八、故意於財產及收入狀況說明書為不實之記
    載，或有其他故意違反本條例所定義務之行為，消費者債務
    清理條例（以下簡稱消債條例）第134條定有明文。次按，
    法院裁定開始清算程序後，債務人有薪資、執行業務所得或
    其他固定收入，而普通債權人之分配總額低於債務人聲請清
    算前2年間，可處分所得扣除自己及依法應受其扶養者所必
    要生活費用之數額者，法院應為不免責之裁定，但債務人證
    明經普通債權人全體同意者，不在此限，消債條例第133條
    亦定有明文。
二、經查：
  (一)本件債務人前聲請更生，雖經本院裁定開始更生程序，惟債
    務人所提更生方案，未能依消費者債務清理條例第59條、第
    60條、第64條規定獲得債權人會議之可決或本院裁定認可，
    經本院裁定於民國98年6月5日開始清算程序，此有本院98年
    度消債清字第26號裁定附卷可考，嗣因其清算財團已不敷清
    償其清算費用及債務，經本院司法事務官裁定清算程序終止
    ，普通債權人之債權於此清算程序中並未獲清償等情，此亦
    有本院98年度司執消債清字第26號裁定及確定證明書在卷可
    稽，並經本院依職權調閱上開卷宗查明屬實。又債權人等於
    此清算程序中並未獲分文分配，以債務人截至98年6月4日以
    前合計高達3,487,251元之債務，而債權人未獲分文分配，
    若予免責，亦有違消債條例第133條應不免責之規定。
  (二)另查，據台新銀行具狀稱：債務人使用現金卡於92年5月單
    月提領12萬元及93年5月單月提領12萬元，另於92年7月14日
    當日提領15萬元，債務人自始明知並無充分收入以支付帳款
    ，卻仍大額預借現金，又萬泰銀行具狀稱債務人持現金卡於
    91 年5月22日提領4萬元，91年5月25日提領1萬元，93年3月
    30 日提領8萬元，93年6月8日提領2萬元、94年4月25日提領
    10萬元，均為高額提領等語，依卷附稅務電子閘門財產所得
    調件明細所示債務人93年所得532,175元，94年所得為436,
    252元，若債務人量入為出，妥加運用，應足敷自身及子女
    生活費用所需，惟據債權人提供債務人之消費明細顯示，債
    務人之消費內容多為保險、電信、分期購物及密集預借現金
    ，另有多筆高額之曾文山芙蓉度假大酒店消費，債務人是時
    既已負債，則更應量入為出，不應為任何非必要性之支出。
    是其猶為上開消費行為，明顯超過債務人之經濟能力及一般
    人之生活所必須，並已達奢侈浪費之程度，以致負擔過重之
    債務，債務人復無法說明其舉債之正當用途，實有藉現金消
    費，以規避留下奢侈、浪費行為證據之嫌。債務人亦自承其
    係因投資股票失利以致於積欠龐大債務，此亦有債務人之配
    偶即證人馮詠麗於本院97年6月12日調查程序之證述可稽（
    見消債更字卷(一)，第159、161頁），核其性質顯非一般通常
    生活之必要費用，其投資行為逾越正常收入可得支配之所得
    ，顯屬消費者債務清理條例第134條第4款所稱「浪費、賭博
    或其他投機行為，致財產顯然減少或負擔過重之債務」等情
    形。
  (三)另債務人自承其與配偶均受僱於其岳母張惠枝，債務人每月
    受領薪資2萬元，並提出張惠枝開立之工作證明書以資證明
    。然債務人先後於97年8月4日及同年11月10日提出之更生方
    案中，均表示其平均每月收入僅為18,000元，前後所述已有
    不合。縱認其收入為18,000元，惟債務人於其所提之更生方
    案中債務人每月平均收入18,000元扣除債務人平均每月支出
    10,500元後，尚餘7,500元，然債務人每月卻仍僅願清償6,8
    50元，亦未說明其減少清償金額之理由為何，足認債務人並
    無盡力節省開銷以清償債務之誠意，核屬消債條例第134條
    第2款所稱「隱匿、毀損應屬清算財團之財產，或為其他不
    利於債權人之處分」，亦應為不免責之諭知。
  (四)再按債務人在非急迫需要情況下向債權人借款，復在未完全
    清償先前所積欠之現金卡、信用卡等債務之情形下，又多次
    利用預借現金或信用卡消費之方式致迅速累積債務，其財務
    之操作，遠逾其收入及經濟狀況，完全未考量日後履行債務
    之清償能力，顯係將自身消費、借貸之風險全部轉嫁由債權
    人承擔，難謂非投機之行為，則於債務人有浪費、投機之情
    況下，若允債務人得藉由消費者債務清理條例中之免責制度
    ，以規避其應負擔之償還責任，顯與該制度係為保障誠實勤
    勉之債務人經濟生活之重建復甦之立法目的有違。況債務人
    對於經濟狀況不佳並未有所警惕，亦未見其有何緊縮消費並
    戮力還款之行為，反持續向信用卡銀行大量借款，並為上述
    非必要之消費支出，顯已逾越日常生活所必須，故上開債權
    人主張債務人有浪費情事等語，應屬可信。
三、綜上所述，本件債務人既有消債條例第134條第2、4款之不
    免責事由，則依上開說明，債務人應不予免責，爰裁定如主
    文。
中    華    民    國    99    年    3     月    25    日
              民事第一庭    法      官  蔡雅惠
上為正本係照原本作成。
如不服本裁定，應於裁定送達後10日內，以書狀向本院提出抗告
，並繳納抗告費新臺幣1千元。
中    華    民    國    99    年    3     月    25    日
                            書  記  官  詹書瑋

司法院資訊處製作；財團法人民間司法改革基金會備份。
